臺灣高等法院刑事判決
111年度上易字第562號
上  訴  人  
即  被  告  葉雅芬
指定辯護人  本院公設辯護人郭書益
上列上訴人即被告因妨害名譽案件，不服臺灣臺北地方法院110
年度審易字第776號，中華民國111年1月26日第一審判決（起訴
案號：臺灣臺北地方檢察署109年度偵續字第193號），提起上訴
，本院判決如下：
    主  文
上訴駁回。
    犯罪事實
一、葉雅芬前向吳寶玉租屋，素有不睦，於民國108年7月27日下
    午3時15分許，在臺北市○○區○○○路○段000巷00號1樓吳寶玉
    經營之麵攤（下稱系爭麵攤）前，再起爭執，竟基於公然侮
    辱之犯意，在上開不特定人得共見共聞之場所，接續以「幹
    你娘」、「雞巴」、「雞巴長」、「雞巴大」、「很賤」、
    「雞巴欠幹」等詞辱罵吳寶玉，足以貶損吳寶玉之人格及社
    會評價。
二、案經吳寶玉訴由臺北市政府警察局萬華分局移送臺灣臺北地
    方檢察署檢察官偵查起訴。
    理  由
壹、證據能力：
    本件認定犯罪事實所引用之證據，皆無證據證明係公務員違
    背法定程序所取得，又檢察官、被告葉雅芬及辯護人於本院
    準備程序、審理時同意作為證據（本院卷第81、82、101、1
    02頁），復經審酌該等證據製作時之情況，尚無顯不可信與
    不得作為證據之情形，亦無違法不當與證明力明顯過低之瑕
    疵，且與待證事實具有關聯性，認為以之作為證據應屬適當
    ，依刑事訴訟法第158條之4反面解釋及第159條之5規定，認
    均有證據能力。
貳、實體部分：
一、認定犯罪事實之證據及理由：
　　訊據被告矢口否認有何公然侮辱犯行，辯稱：我當天因為警
    察驅趕，推離我的攤車時撞到系爭麵攤遮雨棚，告訴人吳寶
    玉就大聲責罵，說我賠不起，還說我向她租房子脫光光跟男
    人睡，而起衝突，雙方互毆均經法院判決，我被告訴人反扣
    雙手，一直叫她放開，根本沒機會罵她云云。經查：
　㈠被告前向告訴人租屋，雙方素有不睦，於108年7月27日下午3
    時15分許，在系爭麵攤前再起爭執之事實，業據被告於警詢
    、偵查及本院審理時供述在卷（臺灣臺北地方檢察署108年
    度他字第7935號偵查卷宗【下稱他卷】第26頁、臺灣臺北地
    方檢察署108年度偵字第22132號偵查卷宗【下稱偵卷】第8
    、9、112頁、臺灣臺北地方檢察署109年度偵續字第193號偵
    查卷宗【下稱偵續卷】第358頁、本院卷第81、82、103頁）
    ，此部分核與證人即告訴人於警詢、檢察事務官詢問、檢察
    官訊問時具結證述之情節大致相符（他卷第27頁反面、44至
    45頁、偵卷第15至17、113頁），且有監視錄影畫面翻拍照
    片附卷可資佐證（他卷第30至31頁反面、偵卷第29至33頁）
    ，此情首堪認定。
　㈡被告雖否認有何公然侮辱犯行，而以前揭情詞置辯。然查：
　⒈證人即告訴人於警詢、檢察事務官詢問時證稱：被告於108年
    7月27日下午3時15分許，拿1桶髒水在我麵攤前往我身上潑
    ，還用三字經、「雞巴長」、「雞巴大」、「很賤」、「雞
    巴欠幹」等罵我，我就抓被告的手，被告打我頭，後來被告
    的朋友李佳怡過來一起打我，不過李佳怡沒有罵我等語（他
    卷第44頁反面、偵卷第16、17頁、偵續卷第57頁），於偵查
    中具結證稱：被告當時拿髒水潑我，我說：「妳幹嘛這樣」
    ，她就罵我「幹你娘」、「雞巴」、「雞巴長」、「雞巴大
    」、「很賤」、「雞巴欠幹」等語（偵卷第113、115頁），
    所述前後一致，已無明顯瑕疵可指。
　⒉證人陳添燈於檢察事務官詢問時證稱：案發當天下午3點15分
    ，我在告訴人店裡吃麵，有一個比較瘦的女生罵告訴人「雞
    巴長」、「雞巴大」、「很賤」、「雞巴欠幹」這些話，我
    不知道原因，我與她們都不認識，我還看到兩個女生拉告訴
    人，告訴人的衣服有被拉破等語（偵續卷第307、308頁），
    於原審審理時具結證稱：當天我看到兩個女人在吵架，瘦的
    女人把告訴人衣服撕破，還罵告訴人罵得很難聽，我聽到她
    罵「雞掰」、「要人家幹」之類的話，她罵得很大聲，我與
    她們的距離大約5.5公尺，我當時看到比較瘦的女子就是在
    庭被告等語（原審卷第240至242頁）。證人張明煥於檢察事
    務官詢問時證稱：當天我去告訴人店裡喝酒，有聽到一個瘦
    瘦的女生罵告訴人「雞巴長」、「欠人幹」之類的話，我沒
    有看到拉圍兜的過程，我看到時告訴人的上衣和圍兜已經被
    拉破，錢都掉在地上，有一個比較胖的女生在撿錢，這些都
    是我親眼看到、親耳聽到的等語（偵續卷第313、314頁），
    於原審審理時具結證稱：當天我在告訴人麵攤喝酒，喝了1
    至2小時，我喝兩小罐日本清酒，我看到告訴人和被告在麵
    攤門口吵架，我出去看的時候，告訴人的圍兜被拉破，錢掉
    滿地，有一個胖胖的女生在撿錢，被告有講「幹你娘」、「
    雞掰」、「給人家幹」等一串很難聽的話罵告訴人，還拉告
    訴人頭髮，這時我就在她們旁邊，距離二人都很近，差不多
    就是法庭上隔1個位置的距離，我還叫被告放手，被告才把
    手放掉等語（原審卷第166至168頁）。證人陳添燈、張明煥
    與被告素昧平生，不過偶然見聞上情，所為證述互核殊無二
    致，應非杜撰之詞。
　⒊佐以現場監視錄影畫面翻拍照片顯示（他卷第30頁），被告
    於108年7月27日下午3時15分許與告訴人肢體衝突前，確有
    站立系爭麵攤門口，下巴上揚、平舉右手指向告訴人之行為
    ，態度顯非友善，被告空言辯稱：我當時被告訴人反扣雙口
    ，一直叫告訴人放手，根本無暇辱罵告訴人云云，顯非事實
    。
　⒋以上事證，俱足補強證人即告訴人前開證述為真。從而，被
    告於108年7月27日下午3時15分許，在系爭麵攤前不特定多
    數人得共見共聞之場所，以「幹你娘」、「雞巴」、「雞巴
    長」、「雞巴大」、「很賤」、「雞巴欠幹」等詞辱罵告訴
    人，貶損其名譽之事實，至臻灼然。
　㈢被告辯稱：陳添燈為重聽，他在系爭麵攤裡吃麵，與我們有
    相當距離，不可能聽到外面的聲音，且陳添燈證稱看到兩個
    女人在吵架，實際上當天李佳怡也加入爭執，陳添燈連案發
    日期都搞不清楚，可見所述不實，而張明煥當時既然在喝酒
    ，應該連自己在做什麼都搞不清楚云云。經查，證人陳添燈
    、張明煥就其等親身見聞被告以上開不堪言語辱罵告訴人之
    事實，於檢察事務官詢問及原審審理時均已證述綦詳，證人
    陳添燈於原審審理時經質以現場距離是否確能聽見被告與告
    訴人爭執內容時，已說明：被告當時罵得很大聲等語（原審
    卷第243頁），被告徒憑己意，辯稱：陳添燈患有重聽，不
    可能聽到我們在外面爭吵的聲音云云，無非臆測之詞。次以
    ，被告於警詢時明確供稱：監視錄影畫面中另一女子（指李
    佳怡）常常在公園，可能看到我和告訴人在吵架，過來勸阻
    等語（偵卷第9頁），依卷附監視錄影畫面翻拍照片顯示，
    李佳怡確係在被告與告訴人衝突既起後始行到場（偵卷第31
    頁），則證人陳添燈從旁觀察認知李佳怡為勸架者而非當事
    人，據此為「兩個女人（指被告與告訴人）在吵架」之證述
    ，甚為合理。又於證人陳添燈未能精確指出案發日期，實係
    一般人遇有與己無關之偶發事件，具體「日期」對其本人而
    言並無意義，乃無特殊印象所致，此情適足證明證人陳添燈
    係依憑個人親身經歷、見聞自然陳述，並未刻意附和或受干
    擾。至證人張明煥於案發當時雖在系爭麵攤飲酒，然其能回
    憶飲酒時間、數量，於見聞本件衝突時，猶上前近距離阻止
    ，可見其知覺理會能力未受酒精影響，自無礙於所為證述之
    證明力。從而，被告此部分所辯，均屬無據，被告聲請再次
    傳喚證人陳添燈、張明煥，當無調查之必要。
　㈣綜上，本案事證明確，被告犯行堪予認定，應依法論科。 　
    　　
二、論罪：
  ㈠刑法第2條第1項規定「行為後法律有變更者，適用行為時之
    法律。但行為後之法律有利於行為人者，適用最有利於行為
    人之法律」，係規範行為後法律變更所生新舊法比較適用之
    準據法；該條規定所稱「行為後法律有變更者」，包括犯罪
    構成要件有擴張、減縮，或法定刑度有變更等情形。故行為
    後應適用之法律有上述變更之情形者，法院應綜合其全部罪
    刑之結果而為比較適用。惟若新、舊法之條文內容雖有所修
    正，然其修正內容與罪刑無關，僅為文字、文義之修正、條
    次之移列，或將原有實務見解及法理明文化等無關有利或不
    利於行為人之情形，則非屬上揭所稱之法律有變更，亦不生
    新舊法比較之問題，而應依一般法律適用原則，逕行適用裁
    判時法（最高法院107年度台上字第4438號判決意旨參照）
    。被告行為後，刑法第309條規定雖於108年12月25日經總統
    公布修正，於同年月27日施行，惟修正後之規定係依刑法施
    行法第1條之1第2項本文，將原本按銀元計算之罰金修正為
    新臺幣數額，其修正結果不生有利或不利於行為人之情形，
    自非法律變更，當亦不生新舊法比較問題，應依一般法律適
    用原則，逕行適用裁判時法。
　㈡核被告所為，係犯刑法第309條第1項之公然侮辱罪。　
  ㈢被告於密切接近之時間，在同一地點對告訴人辱罵上開言語
    ，各行為之獨立性極為薄弱，侵害法益無二，依一般社會健
    全觀念，在時間差距上難以強行分開，應視為數個舉動之接
    續施行，合為包括之一行為予以評價，論以接續犯。　
三、維持原判決之理由：
　　原審以被告犯公然侮辱罪，事證明確，依刑法第309條第1項
    、第41條第1項前段，刑法施行法第1條之1第1項規定，審酌
    被告恣意公然接續以前開言語侮辱告訴人，貶損告訴人之人
    格，並使告訴人感受不堪，所為實非可取，又犯後否認犯行
    ，飾詞狡辯，態度不佳，兼衡被告自陳之教育程度及家庭經
    濟狀況（原審卷第247頁），暨被告犯罪動機，造成之損害
    ，未與告訴人達成和解，告訴人之意見（原審卷第247頁）
    等一切情狀，量處拘役50日，並諭知易科罰金之折算標準。
    核其認事用法均無違誤，量刑亦屬妥適，應予維持。被告上
    訴猶執前詞，否認犯罪，均經本院指駁如前，洵屬無據。從
    而，本件被告上訴為無理由，應予駁回。
據上論斷，應依刑事訴訟法第368條，判決如主文。
本案經檢察官邱耀德提起公訴，由檢察官周啓勇到庭執行職務。
中　　華　　民　　國　　111 　年　　6 　　月　　22　　日
                  刑事第三庭    審判長法　官  張惠立  
                                      法　官  劉兆菊
                                      法　官　廖怡貞
以上正本證明與原本無異。
不得上訴。
                                      書記官  劉芷含
中　　華　　民　　國　　111 　年　　6 　　月　　22　　日

中華民國刑法第309條
公然侮辱人者，處拘役或9000元以下罰金。
以強暴犯前項之罪者，處1年以下有期徒刑、拘役或1萬5000元以
下罰金。